臺灣臺南地方法院民事判決　　　　　　　 96年度訴字第274號
原　　　告　　京城商業銀行股份有限公司
法定代理人　　丙○○
訴訟代理人　　辛○○
　　　　　　　乙○○
被　　　告　　濎瀧企業股份有限公司
兼法定代理人　戊○○
被　　　告　　甲○○
被　　　告　　華僑商業銀行股份有限公司
法定代理人　　丁○○
訴訟代理人　　己○○
上列當事人間請求塗銷土地抵押權登記等事件，經本院於民國96
年7月3日言詞辯論終結，判決如下：
    主  文
被告濎瀧企業股份有限公司與被告華僑商業銀行股份有限公司間
，於民國九十五年十月二十四日臺南土字第一九三三九○號就附
表一所示之不動產，所設定第二順位最高限額新臺幣伍佰萬元抵
押權之抵押權設定契約及抵押權設定行為，應予撤銷。
被告華僑商業銀行股份有限公司應將前開所示之不動產於民國九
十五年十月二十四日所為抵押權設定登記，應予塗銷。
被告戊○○與被告華僑商業銀行股份有限公司間，於民國九十五
年十月二十四日歸地字第一二一○六○號就附表二所示之不動產
，所設定第二順位最高限額新臺幣伍佰萬元抵押權之抵押權設定
契約及抵押權設定行為，應予撤銷。
被告華僑商業銀行股份有限公司應將前開所示之不動產於民國九
十五年十月二十四日所為抵押權設定登記，應予塗銷。
被告甲○○與被告華僑商業銀行股份有限公司間，於民國九十五
年十月二十四日東資地字第一六五八一○號就附表三所示之不動
產，所設定第二順位最高限額新臺幣伍佰萬元抵押權之抵押權設
定契約及抵押權設定行為，應予撤銷。
被告華僑商業銀行股份有限公司應將前開所示之不動產於民國九
十五年十月二十四日所為抵押權設定登記，應予塗銷。
被告甲○○與被告華僑商業銀行股份有限公司間，於民國九十五
年十月二十四日路普字第○八二一六○號就附表四所示之不動產
，所設定第二順位最高限額新臺幣伍佰萬元抵押權之抵押權設定
契約及抵押權設定行為，應予撤銷。
被告華僑商業銀行股份有限公司應將前開所示之不動產於民國九
十五年十月二十四日所為抵押權設定登記，應予塗銷。
訴訟費用新臺幣壹拾捌萬捌仟元由被告負擔。
    事實及理由
甲、程序方面：
    本件被告濎瀧企業股份有限公司（下稱濎瀧公司）、戊○○
    、甲○○經合法通知，未於言詞辯論期日到場，核無民事訴
    訟法第386條所列各款情形，爰依原告之聲請，由其一造辯
    論而為判決。
乙、實體方面：
一、原告主張：被告濎瀧公司、戊○○、甲○○尚欠原告新臺幣
    4,434,162元，及自民國95年9月16日起至清償日止，按年息
    百分之5.84計算之利息，暨自95年10月17日起至清償日止，
    逾期在6 個月以內者，按上開利率百分之10，超過6個月部
    分，按上開利率百分之20計算之違約金，及程序費用1,000
    元，經原告依法訴追後仍不清償。被告濎瀧公司、戊○○、
    甲○○於上開借款95年9月間滯欠後，竟於95年10月24日提
    供附表所示之不動產（下稱系爭不動產），無償設定第二順
    位最高限額5,000,000元抵押權予被告華僑商業銀行股份有
    限公司（下稱華庚○行），以擔保被告濎瀧公司、戊○○、
    甲○○先前積欠被告華庚○行之債務，此設定抵押權既係擔
    保事前已存在之債權而欠缺對價關係，即屬無償行為，並使
    原告拍賣系爭不動產已無法獲得清償，而被告濎瀧公司、戊
    ○○、甲○○其他之不動產價值均不足清償抵押權人，遑論
    無優先權之原告，被告無償行為，致原告之前述債權受有損
    害，爰依民法第244條第1項、第4項規定聲請撤銷系爭抵押
    權設定之契約債權及登記之物權行為，並聲明：如主文所示
    。
二、被告華庚○行則以：被告濎瀧公司於93年起至95年10月11日
    止，陸續向被告華庚○行借用外幣貸款，合計為美金
    1,502,770元（96年5月16日牌告匯率35.35元，折算新臺幣
    約為50,117,380元），並約定到期清償及利息自發票日起至
    清償日止，依原告當時原幣放款通知利率百分之9.45減百分
    之1.5（即百分之7.95）計付利息及遲延利息（詳如附表五
    所示）；被告戊○○、甲○○於93年2月3日出具保證書與被
    告華庚○行，聲明願連帶保證被告濎瀧公司對被告華庚○行
    現在及將來所負之一切債務，以本金80,000,000元為限額，
    及其利息、遲延利息暨違約金等，均願負連帶清償責任。被
    告濎瀧公司、戊○○、甲○○為擔保其對被告華庚○行所負
    前開借款、保證債務，於95年10月24日將系爭不動產設定第
    二順位最高限額5,000,000元之抵押權與被告華庚○行，依
    最高法院第66年度台上字第1097號判例，於法並無不合。原
    告提起本件訴訟，以最高法院見解認對於現有債務，再設定
    抵押權以供擔保者，其債務人設定抵押之行為，既已不復「
    有所得」，即無對價關係，自屬無償行為云云，然被告濎瀧
    公司於90年10月20日發生退票情形後，被告華庚○行為擔保
    債權，曾擬就被告濎瀧公司之存款主張抵銷，被告濎瀧公司
    唯恐其所簽發票據將無法兌現或發生債信不良情形，始與被
    告華庚○行商議將系爭不動產設定第二順位最高限額
    5,000,000元之抵押權與被告華庚○行，實為求得被告華庚
    ○行同意暫緩抵銷其存款，難謂被告濎瀧公司、戊○○、甲
    ○○「無所得」，被告華庚○行就類似案件曾獲勝訴判決，
    可資參考（臺灣高等法院臺南分院91年度上易字第139號判
    決），況依本院95年度執字第11434號鑑價結果，附表一至
    三所示之不動產，其鑑價金額尚不能滿足第一順位抵押權擔
    保之債權，更何況是第二順位之抵押債權，足見被告濎瀧公
    司、戊○○、甲○○將系爭不動產設定第二順位抵押權與被
    告華庚○行，並無害及原告債權之故意，綜上，原告之訴並
    無理由等語，並聲明：原告之訴駁回。
三、被告濎瀧公司、戊○○、甲○○未於言詞辯論期日到場，亦
    未提出書狀作何聲明或陳述。
四、兩造不爭執之事項：
  (一)被告濎瀧公司、戊○○、甲○○尚欠原告新臺幣4,434,162
    元，及自民國95年9月16日起至清償日止，按年息百分之5.
    84計算之利息，暨自95年10月17日起至清償日止，逾期在6
    個月以內者，按上開利率百分之10，超過6個月部分，按上
    開利率百分之20計算之違約金，及程序費用1,000元。
  (二)被告濎瀧公司於93年起至95年10月11日止，陸續向被告華庚
    ○行借用外幣貸款，合計為美金1,502,770元（96年5月16日
    牌告匯率35.35元，折算新臺幣約為50,117,380元），並約
    定到期清償及利息自發票日起至清償日止，依原告當時原幣
    放款通知利率百分之9.45減百分之1.5（即百分之7.95）計
    付利息及遲延利息（詳如附表五所示）；被告戊○○、甲○
    ○於93年2月3日出具保證書與被告華庚○行，聲明願連帶保
    證被告濎瀧公司對被告華庚○行現在及將來所負之一切債務
    ，以本金80,000,000元為限額，及其利息、遲延利息暨違約
    金等，均願負連帶清償責任，故被告戊○○、甲○○需就被
    告濎瀧公司之前開債務負連帶清償之責。
  (三)被告濎瀧公司、戊○○、甲○○分別於民國九十五年十月二
    十四日分別就附表一至四所示之不動產，設定第二順位最高
    限額5,000,000元抵押權予被告華庚○行。
  (四)原告聲請對被告濎瀧公司、戊○○、甲○○所有之系爭不動
    產為強制執行（本院96年度執字第11634號），其最高限額
    抵押權人及設定金額、債權餘額、鑑價金額分別如附表六所
    示，其中附表四所示之不動產雖經本院囑託臺灣高雄地方法
    院執行尚未鑑價，然其價值與前開鑑價金額，均不足以清償
    各筆執行費及優先債權。
五、本件爭執事項為：系爭抵押權之設定行為，是否構成民法第
    244條第1項規定之詐害債權行為，而應予撤銷，並依同法第
    4項之規定銷系爭抵押權設定登記？經查：
  (一)按債務人所為之無償行為，有害及債權者，債權人得聲請撤
    銷之，民法第244條第1項定有明文。又債務人以其所有之不
    動產設定抵押權，同時向他人借貸款項，其設定抵押權之行
    為，固屬有償行為，若先有債權之存在而於事後為之設定抵
    押權者，如無對價關係，即屬無償行為。倘有害及債權，則
    債權人自得依民法第244條第1項之規定撤銷之，最高法院51
    年台上字第3528號判例可參。準此，本件兩造之爭點乃在於
    被告濎瀧公司、戊○○、甲○○於95年10月24日所設定被告
    華庚○行之系爭抵押權，其擔保之債權是否於設定前（即95
    年10月24日前）即已存在？若是，則該抵押權之設定並無對
    價關係，即屬有害及債權之無償行為，自得撤銷之。
  (二)查被告濎瀧公司既係自93年起至95年10月11日止，陸續向被
    告華庚○行借款，被告戊○○、甲○○並同意就上開借款負
    連帶保證之責，因被告濎瀧公司於90年10月20日發生退票情
    形後，始於95年10月24日將系爭不動產設定或追加設定第二
    順位最高限額5,000,000元之抵押權予被告華庚○行，則其
    等間係先有債權之存在，而於事後被告濎瀧公司、戊○○、
    甲○○無法還款時方為抵押權之設定，該抵押權之設定並無
    對價關係，揆諸前揭判例意旨，自屬無償行為。
  (三)被告華庚○行雖辯稱：被告華庚○行曾擬就被告濎瀧公司之
    存款主張抵銷，被告濎瀧公司唯恐其所簽發票據將無法兌現
    或發生債信不良情形，始與被告華庚○行商議將系爭不動產
    設定第二順位最高限額5,000,000元之抵押權與被告華庚○
    行，實為求得被告華庚○行同意暫緩抵銷其存款，難謂被告
    濎瀧公司、戊○○、甲○○「無所得」等語。然縱有上開協
    議，亦不改變新設定抵押權所擔保者仍為原有債權之事實，
    其設定抵押權之行為仍屬無償行為，是其所辯，難援為被告
    有利之證明。另被告所提另案之案例，係就已拍定之不動產
    進行分配後，始提出返還不當得利、撤銷抵押權設定之訴訟
    ，並未先行提出分配表異議之訴等，經以抵押權人獲清償係
    依法之正當權利，不動產因拍定已塗銷查封及該抵押權登記
    、無從撤銷為由判決該案之原告敗訴，與本件情形不同，無
    法援用，附此敘明。
  (四)原告因被告濎瀧公司、戊○○、甲○○向其借貸之款項未能
    依約清償，而持執行名義向本院聲請對系爭不動產強制執行
    ，惟因系爭土地鑑價金額除附表四之不動產尚未鑑價外，其
    餘鑑價金額均低於第一順位抵押權人之優先債權金額，而被
    告華庚○行對附表四之不動產價值低於抵押權人之優先債權
    金額（抵押權人為被告華庚○行），亦不爭執，且觀諸被告
    濎瀧公司、戊○○、甲○○所得及財產歸屬清單（本院第
    123至129頁），其他所得、財產價值甚微，不足清償所負之
    高額於債務，亦為被告所不爭執，是被告濎瀧公司、戊○○
    、甲○○就系爭不動產無償為被告華庚○行設定抵押權，確
    實已致原告之債權不能受償，有害於原告之債權，核與民法
    第244條第1項規定之要件相符，原告主張撤銷被告濎瀧公司
    、戊○○、甲○○與被告華庚○行間就系爭不動產所為之系
    爭抵押權設定行為，並塗銷系爭抵押權登記以回復原狀，洵
    屬有據，應予准許。
六、綜上所述，被告間就系爭不動產所為之設定抵押權行為為無
    償行為，且有害於原告之債權，原告依民法第244條第1項規
    定請求撤銷上開無償行為，並依同條第4項之規定請求被告
    華庚○行塗銷系爭抵押權設定登記，即有理由，應予准許。
    又本件事證已臻明確，兩造其餘陳述及攻擊防禦方法經本院
    斟酌後認均不影響本判決之結果，爰不再逐一詳予論述，附
    此敘明。
七、按法院為終局判決時，應依職權為訴訟費用之裁判；訴訟費
    用，由敗訴之當事人負擔；民事訴訟法第87條第1項、第78
    條分別定有明文。經查：本件訴訟費用為原告預納之第一審
    裁判費188,000元，因此，揆諸前開規定，應由被告負擔，
    爰併予確定如主文第2項所示。
八、結論：原告之訴為有理由，依民事訴訟法第385條第1項前段
    、第78條、第87條第1項、第85條第1項前段，判決如主文。
中　　華　　民　　國　　96　　年　　7 　　月　　17　　日
                  民事第四庭    法　官　郭貞秀
以上正本係照原本作成。
如對本判決上訴，須於判決送達後20日內向本院提出上訴狀（須
附繕本）。
中　　華　　民　　國　　96　　年　　7 　　月　　17　　日
                                書記官　陳志德
